【裁判字號】    89,上訴,1108
【裁判日期】    890609
【裁判案由】    詐欺等
【裁判全文】
臺灣高等法院刑事判決                          八十九年度上訴字第一一八號
    上  訴  人
    即  被  告  乙○○
    選任辯護人  鄭世脩
    上  訴  人
    即  被  告  甲○○
右上訴人等因偽造文書等案件，不服臺灣桃園地方法院八十八年度訴字第一八四號，
中華民國八十八年八月三十一日第一審判決（起訴案號：臺灣桃園地方法院檢察署八
十七年度偵字第六二九九號）提起上訴，本院判決如左：
    主  文
原判決撤銷。
乙○○、甲○○共同以犯詐欺罪為常業，乙○○處有期徒刑壹年肆月；甲○○處有期
徒刑壹年貳月。扣案電話肆具、易利信行動電話壹支、應徵人員名冊伍本、宏盛汽車
融資公司當票存根聯上偽造之「王連興」指印署押壹枚、王連興名義汽車買賣合約書
上偽造之「王連興」指印及簽名署押各壹枚、張惠美名義典當同意書上偽造之「張惠
美」簽名署押壹枚、張惠美名義切結書上偽造之「張惠美」簽名及指印署押各壹枚均
沒收。
    事  實
一、乙○○、甲○○與許建偉（已判處有期徒刑一年四月確定）及綽號「豐哥」之不
    詳姓名成年男子、自稱「羅小姐」之不詳姓名成年女子基於犯意聯絡，共同意圖
    為自已不法所有，自民國（下同）八十七年四月九日起至八十七年五月六日被查
    獲止，由乙○○出面承租桃園縣平鎮市○○路二○二巷二號十四樓房屋，以（○
    二）00000000、00000000、（○五）0000000、000
    0000、（○三）0000000、0000000、0000000、（○
    六）0000000、（○三五）三七五二三三號等九線電話轉接，及行動電話
    聯絡方式，對外於報紙上刊登廣告，假藉應徵男公關（即俗稱之「牛郎」）之名
    ，俟應徵者電話詢問時，由許建偉、乙○○等人以「王經理」、「陳經理」等身
    分約好應徵者，再聯絡受僱之甲○○、自稱「羅小姐」者等人出面向應徵者詐稱
    需繳納保證金或財物，使應徵者陷於錯誤而交付金錢或其他財物，得手後由出面
    聯絡之甲○○等人抽一成，餘由許建偉、乙○○及綽號「豐哥」者所得，均以之
    為常業。其間：（一）八十七年四月二十九日王連興打（○三）0000000
    電話前來應徵男公關，與自稱「陳經理」者約定當日在臺灣省立桃園醫院見面後
    ，由甲○○出面向王連興詐稱其所駕駛ＫＵ─九七四三號、裕隆廠牌、價值十八
    萬元之自用小客車太差，公司欲更換高級車等語，使王連興陷於錯誤，而將其所
    駕駛之上開汽車（連同於置於車內之王連興國民身分證及行車執照）取走。得手
    後由甲○○將該部汽車駛往新竹縣新豐鄉○○路七六三號宏盛汽車融資公司（下
    稱宏盛公司，負責人為彭欽麟），復與許建偉、沈康遠、「豐哥」、「羅小姐」
    等人基於連續行使偽造私文書之犯意聯絡，向該公司店員彭欽明詐稱為王連興本
    人，擬典當汽車云云，並於當票存根聯上捺指印一枚、汽車買賣合約書上捺指印
    並偽簽王連興之簽名，以偽造王連興名義之署押各一枚，藉以偽造王連興名義之
    汽車買賣合約書，均持向宏盛汽車當鋪行使，使宏盛公司陷於錯誤，而交付典當
    得款新台幣（下同）九萬元，足以生損害於王連興及宏盛公司。（二）八十七年
    五月三日中午適有丙○○自彰化打電話前來應徵與自稱「王經理」者聯絡，向其
    詐稱所應徵之工作，收入甚豐，但需保證金或財物抵押，要丙○○攜帶身分證、
    戶口名簿正本及其姐張惠美（起訴書誤植為張美惠）所有之車號ＱＮ—二○五七
    號汽車行照、機車駕駛執照等證件，駕駛上開汽車前往約定之新竹市○○道與之
    面談。丙○○不疑有詐，乃於當日下午四時四十五分許駕駛上開汽車並攜帶證件
    到達新竹交流道約定地點，即有甲○○自稱係「王經理」派來之助理，前來偕同
    丙○○前往新竹火車站對面之麥當勞。旋甲○○打電話聯絡許建偉，許建偉以王
    經理名義向丙○○佯稱欲找專家查證該汽車來源之真偽，必需將該車駛往檢驗，
    使丙○○陷於錯誤而將上開文件連同汽車交付於甲○○，丙○○於原地等候迄下
    午六時許，仍未見甲○○返回，始知受騙。甲○○得手後，即依許建偉指示，於
    當日晚間十一時三十三分許與自稱「羅小姐」者前往桃園縣桃園市○○路四三號
    金九吉當舖（起訴書誤植為九吉當鋪），向金九吉當鋪之負責人朱民生冒稱為車
    主張惠美本人擬典當上開汽車，並承上開行使偽造私文書之概括犯意，由該「羅
    小姐」捺指印各一枚於典當切結書、同意書上，並偽簽「張惠美」姓名於典當切
    結書上，以偽造張惠美署押，藉以偽造張惠美名義之典當切結書、同意書各一份
    ，均持向金九吉當鋪行駛，使金九吉當舖陷於錯誤而交付汽車典當款十萬元，足
    生損害於張惠美及金九吉當鋪。（三）八十七年五月五日有邱志榮打（○三五）
    三七五二三三號電話前來應徵男公關，由甲○○以公司助理身分與之約定於桃園
    縣桃園市○○○○道附近長榮航空大樓前見面，二人見面後，甲○○即向其誑稱
    因應徵男公關工作需先繳納保證金二萬八千元，使邱志榮陷於錯誤，惟邱志榮並
    未攜帶現金，乃相偕於當日下午十時三分許至桃園縣桃園市○○○路一六五號天
    昌銀樓，以刷卡方式購買金鍊子二條共值二萬五千六百元，而將其中一條金鍊子
    及身上呼叫器一只交付予甲○○，甲○○得手後，即避不見面，邱志榮始知受騙
    。（四）八十七年五月二日下午六時五十分許丁○○打（○三）0000000
    號電話前來應徵，許建偉自稱「王經理」，並要其留下聯絡電話，而後於同月四
    日下午六時五十分許再度聯絡向其詐稱有一女客人需男伴遊五小時，每小時一萬
    二千元，計六萬元，但需繳納保證金三萬元，丁○○告以僅有金項鍊一條價值二
    萬元，許建偉遂答稱不足之一萬元由公司代墊云云，致丁○○陷於錯誤，雙方約
    定於當日下午七時三十分在桃園縣中壢市中原大學門口見面，再由甲○○於約定
    時間出面取走丁○○所交付之上開金項鍊一條，得手後俟丁○○與許建偉通電話
    談論如何取悅女客細節之際，甲○○則趁隙逃逸，丁○○始知受騙。丁○○被騙
    後心有不干，乃央求友人林勳男於八十七年五月四日晚間十一時打上開電話佯稱
    為應徵者，並留下0000000000號行動電話以供聯絡，嗣於翌日（五日
    ）晚間十時三十分許，雙方約定在翌日（六日）凌晨零時三十分在桃園縣中壢火
    車站前肯德雞門口見面，待甲○○出面時，林勳男與丁○○即合力逮捕甲○○，
    警方由甲○○偕同循線於八十七年五月六日下午三時許在桃園縣中壢市百戰百勝
    ＫＴＶ前查獲許建偉，經許建偉指認口卡片供出共犯乙○○，並至其等上開租屋
    處所查扣許建偉所有犯罪所用之電話四具、易利信行動電話一支及應徵人員名冊
    四本（編號一、二、三、五）、乙○○所有犯罪所用之應徵人員名冊一本（編號
    四）。
二、案經桃園縣警察局中壢分局報請台灣桃園地方法院檢察署檢察官。
    理  由
一﹑右揭事實，業據被告甲○○於警訊偵查及原審時坦承在卷，核與同案被查獲之被
    告許建偉供述之情節相符，並經被害人王連興、丙○○、丁○○、彭欽麟、朱民
    生、證人林勳男供述甚詳，且有拍攝被告甲○○、「羅小姐」前往金九吉當鋪之
    錄影帶照片三紙、保管條及行車執照各二紙、同意書、當票、汽車買賣合約書、
    切結書各一份與電話四具、易利信行動電話一支及應徵人員名冊五本扣案佐證。
    訊據被告乙○○雖對於出名承租房屋等情供承不諱，惟矢口否認有何詐欺犯行，
    辯稱其甫於八十七年四月間退伍，依報載求職欄位應徵司機，留下資料與綽號「
    豐哥」者，而該求職廣告謂須繳納保證金始得充任司機，故交付一萬五千元，事
    後才知道被騙。後來「豐哥」與其聯絡要其在中壢市區租屋，便可還其一萬五千
    元，其為了能夠拿回被騙的錢，乃答應「豐哥」出名租屋。於租房子後，僅至該
    屋打掃過一次，並無償於八十七年四月二十九、三十日到中壢市○○路、同年五
    月六日至百戰百勝ＫＴＶ替「豐哥」收過紙袋，另曾借車給「豐哥」使用，一切
    均是聽命於「豐哥」，根本不知道什麼應徵男公關詐財之事。被告甲○○於本院
    審理中否認編號三向邱志榮詐財犯行云云。惟查：
（一）同案被查獲之被告許建偉稱其與乙○○各做各的業務，騙到的錢抽取百分之十
      給甲○○他們（見偵查卷第七反面、第八頁），房子是乙○○租的，乙○○偶
      爾會幫忙接電話，如果他有接到電話，有案子費用就算是他的（見偵查卷第六
      十八頁反面），原則上其與乙○○都在公司，不出去接洽，而派甲○○出去與
      被害人接洽，何人接到案子，騙到的錢就算是他的，甲○○是抽成，扣案帳冊
      編號四是乙○○的（見偵查卷第八十一頁反面）。被告甲○○稱其外出收錢，
      若收一萬元可抽一千元，錢拿回去以後，一次是許建偉出來收錢，一次是乙○○出來收錢等情（見原審卷第二十五頁）。雖被告乙○○辯稱收錢的該次，即
      是其替「豐哥」至百戰百勝ＫＴＶ拿紙袋那次，但被告甲○○稱百戰百勝ＫＴ
      Ｖ離得很遠等語（見原審卷第二十五頁），已顯見被告乙○○所辯不實。況被
      告自承是去應徵男公關時被騙的，是於被騙後想把錢討回來，才去替他們收錢
      等情（見原審卷第七十二頁反面、本院八十九年四月二十四日訊問筆錄），其
      既為被騙之後想將錢討回來，而出面租屋、收錢等，又如何諉為不知以同一手
      法詐騙財物，益徵所辯無非飾詞卸責。
（二）被告乙○○另辯稱許建偉於原審八十八年三月二十二日開庭時稱當時他也是被
      「豐哥」所騙，：：：之前因他要替「豐哥」頂罪，所以沒有提到「豐哥」等
      語，而認許建偉因要替「豐哥」脫罪，才將責任推給乙○○云云。然查同案被
      告許建偉上開供述不過陳明在警訊及偵查中為何未提及「豐哥」，是「豐哥」
      要他頂下罪來。而其自警訊時起即承認自己詐騙之事實，於原審提及「豐哥」
      後，亦供承有接聽電話及負責安排應徵者等候事宜，不過稱自己只是助理，並
      不是真正負責人（見原審卷第二十三頁），接案所得的錢是抽成等情（見原審
      卷第七十二頁），而此與將罪責推給被告乙○○係屬不同之事，實難執此以謂
      許建偉先前對乙○○之指述不實。另許建偉於原審改稱只見過乙○○一、兩次
      ，不知道乙○○有無參與，也不知道乙○○做些什麼事情，無非事後迴護，不
      足為被告乙○○有利之認定。
（三）被告甲○○對於邱志榮詐騙編號三部分，已據被害人邱志榮指述甚詳，並經指
      認被告甲○○口卡無訛（見偵查卷第八十七頁反面），且經被告甲○○於警訊
      時供承在卷（見偵查卷第十三頁反面），事後所辯未參與云云，不足採信。
    綜上所述，本件事證明確，被告等犯行均堪認定。
二、被告沈康遠、甲○○二人行為後，刑法第三百四十條業經於八十八年二月三日修
  正公布，同年二月五日生效，其刑度修正前為有期徒刑一年以上七年以下，得併
    科五千元以下罰金（罰金依罰金罰鍰提高標準條例第一條前段規定，提高十倍為
    五萬元），修正後為有期徒刑一年以上七年以下，得併科五萬元以下罰金（罰金
    部分依罰金罰鍰提高標準條例第五條後段規定，不適用同條例第一條提高之規定
    ），是二者刑度相同，依刑法第二條揭示之刑法適用從輕從新原則，所為如合於
    刑法第三百四十條之犯罪構成要件，應適用新法。核被告二人，承租房屋、刊登
    廣告，設置多線電話轉接，顯然均恃此維生，依上開說明，均係犯修正後刑法第
    三百四十條之常業詐欺罪，公訴人未論及其等以此維生之事實，論以刑法第三百
    三十九條第一項之詐欺取財罪，尚有未恰，起訴法條應予變更。又其等行使偽造
    之王連興名義買賣合約書、張惠美名義同意書、切結書，係犯刑法第二百十六條
    、第二百十條行使偽造私文書罪；又在宏盛公司當票存根聯捺指印，以偽造王連
    興之署押，依習慣足以表示確為汽車所有人王連興典當汽車並取得典當款之意思
    ，為刑法第二百二十條第一項所規範之準私文書，持以向宏盛公司行使，係犯刑
    法第二百十六條、第二百十條、第二百二十條第一項之行使偽造準私文書罪。其
    等偽造王連興、張惠美署押，為偽造該私文書、準私文書之部分行為，偽造私文
    書、準私文書之低度行為，為行使上開文書之高度行為所吸收，均不另論罪。公
    訴人僅援引刑法第二百十七條及第二百十條，未說明偽造署押為偽造文書之部分
    行為，復未論就在當票存根上捺指印，足以表示一定用意之證明，已為刑法之準
    私文書，且未論及刑法第二百十六條之行使行為，均尚有未合。被告二人與同案
    被查獲之被告許建偉及綽號「豐哥」之成年男子、自稱「羅小姐」之成年女子間
    ，互有犯意聯絡及行為分擔，均為共同正犯。其等所為多次行使偽造私文書（含
    準私文書）犯行，時間緊接，犯罪基本構成要件相同，顯係基於概括之犯意為之
    ，應依連續犯之規定論以一罪。所犯各罪間，有方法結果之牽連關係，應從一重
    論以常業詐欺罪。至於被告等人詐欺宏盛公司、金九吉當鋪，及行使偽造私文書
    及準私文書之犯行，雖未據公訴人指述，惟上開犯行既與公訴人起訴部分有裁判
    上一罪關係，基於審判不可分原則，自得併予審究。
三、原審認被告等所犯罪證明確，予以論罪科刑，固非無見。惟查（一）被害人王連
    興名義之汽車買賣合約書上合約人賣主欄，雖經被告甲○○按捺指印一枚，但在
    該處書寫出賣人姓名或按捺指印，其作用在表明出賣人係何人之識別，其書寫姓
    名或按捺指印，尚不發生簽名或類似簽名之效力，應非署押。原判決對於該處書
    寫之王連興姓名，固認非為署押，亦不依刑法第二百十九條之規定宣告沒收，但
    對於相同欄位按捺之指印，卻認係偽造之署押，且認為該偽捺指印，已成立偽造
    準私文書，並將該枚指印以刑法第二百十九條規定予以沒收，尚有未合。（二）
    原判決於理由欄內認定被告乙○○為主謀，但於事實欄未為任何有關其為主謀之
    記載，理由欄內亦未載明任何認定之依據。而依其及同案被告許建偉所供另有「
    豐哥」參與，原判決亦認定「豐哥」為共犯，則依其等供述「豐哥」始為主要謀
    議者，原判決竟遽認定被告乙○○係主謀，自有未當。被告二人上訴，被告乙○○仍否認犯罪，被告甲○○認量刑太重，雖均無理由，但原判決既有可議，自應
    由本院予以撤銷改判。
四、爰審酌被告二人所犯有違善良風俗及其等犯罪之動機、手段、目的、分擔之犯行
    及被告乙○○於犯後飾詞卸責，被告甲○○坦承犯行，雖表明有意與被害人和解
    ，但迄未和解等一切情狀，分別量處如主文所示之刑。至扣案電話四具、易利信
    行動電話一支、應徵人員名冊四本（編號一、二、三、五）為被告許建偉所有、
    應徵人員名冊一本（編號四）為被告乙○○所有，為共同犯罪所用之物，業據被
    告許建偉於偵訊中供明在卷（見偵查卷第八十一頁反面），依刑法第三十八條第
    一項第二款宣告沒收。宏盛公司當票存根聯上「王連興」指印署押一枚、王連興
    名義汽車買賣合約書上「王連興」指印及簽名署押各一枚、張惠美名義典當同意
    書上「張惠美」簽名署押一枚、張惠美名義切結書上「張惠美」簽名及指印署押
    各一枚，均為偽造之署押，依刑法第二百十九條為沒收之諭知。另扣案金項鍊、
    金戒指、現金等物雖分別經被告甲○○、許建偉於警訊中供承為其詐騙所得之財
    物，而於原審審理中改稱該物為其等所有，因非屬必須沒收之物，爰不為沒收之
    宣告。
據上論斷，應依刑事訴訟法第三百六十九條第一項前段、第三百六十四條、第二百九
十九條第一項前段、第三百條，刑法第二條第一項前段、第二十八條、第五十六條、
第二百十六條、第二百十條、第二百二十條第一項、第三百四十條、第五十五條、第
二百十九條、第三十八條第一項第二款，判決如主文。
本案經檢察官李進誠到庭執行職務。
中      華      民      國    八十九    年      六      月      九      日
                              臺灣高等法院刑事第十一庭
                                  審判長法  官  楊  照  男
                                        法  官  楊  炳  禎
                                        法  官  王  詠  寰
右正本證明與原本無異。
如不服本判決應於收受送達後十日內向本院提出上訴書狀，其未敘述上訴之理由者並
得於提起上訴後十日內向本院補提理由書（均須按他造當事人之人數附繕本）。
                                        書記官  駱  麗  君
中      華      民      國    八十九    年      六      月      十二    日
附錄：本判決論罪科刑法條全文
刑法第二百十六條
行使第二百十條至第二百十五條之文書者，依偽造、變造文書或登載不實事項或使登
載不實事項之規定處斷。
刑法第二百十條
偽造、變造私文書，足以生損害於公眾或他人者，處五年以下有期徒刑。
刑法第二百二十條
在紙上或物品上之文字、符號、圖畫、照像，依習慣或特約，足以為表示其用意之證
明者，關於本章及本章以外各罪，以文書論。
錄音、錄影或電磁紀錄，藉機器或電腦之處理所顯示之聲音、影像或符號，足以為表
示其用意之證明者，亦同。
稱電磁紀錄，指以電子、磁性或其他無法以人之知覺直接認識之方式所製成之紀錄，
而供電腦處理之用者。
刑法第三百四十條
以犯前條之罪為常業者，處一年以上七年以下有期徒刑，得併科五萬元以下罰金。


司法院資訊處製作；財團法人民間司法改革基金會備份。
